臺灣高等法院臺中分院民事判決　94年度上字第297號
上　訴　人　丙○○
即變更之訴原告　　　　　16號
　　　　　　Ｆ○○
　　　　　　Ｍ○○
　　　　　　Ｎ○○○
　　　　　　Ｌ○○○
　　　　　　宇○○
　　　　　　宙○○
　　　　　　地○○
　　　　　　何炳煌
　　　　　　何志欽
　　　　　　甲○○
　　　　　　丁○○
　　　　　　癸○○
　　　　　　壬○○
兼上列十四人
訴訟代理人　乙○○　　住台中縣烏日鄉○○村○○路○段238
被上訴人　　亥○○○　住台中縣烏日鄉○○村○○路興農巷
即變更之訴被告　　　　　99號
　　　　　　巳○○　　住彰化縣福興鄉○○村○○街6號
　　　　　　辰○○　　住同上
　　　　　　寅○○　　住同上
　　　　　　Ａ○○○　住同上
　　　　　　丑○○○　住同上
　　　　　　卯○○　　住同上
　　　　　　Ｅ○○　　住台中縣烏日鄉○○村○○路628號
　　　　　　Ｂ○○○　住同上
　　　　　　黃○○（即劉月盆）　　住同上
　　　　　　Ｄ○○　　住同上
　　　　　　Ｈ○○○　住台中縣霧峰鄉○○村○○○路90號
　　　　　　Ｇ○○　　住同上
　　　　　　Ｊ○○　　住同上
　　　　　　午○○　　住台中縣烏日鄉○○村○○路109號
　　　　　　天○○○　住同上
　　　　　　申○○　　住同上
　　　　　　酉○○　　住同上
　　　　　　辛○○　　住同上
　　　　　　戌○○　　住同上
　　　　　　子○○　　住同上
　　　　　　己○○　　住同上
　　　　　　戊○○　　住台中縣大里市○○里○○路67巷15號
　　　　　　未○○　　住台中縣霧峰鄉○○路32號
　　　　　　庚○○　　住同上
　　　　　　戴靜瑞　　住台中縣烏日鄉○○村○○○路90號
　　　　　　Ｉ○○　　住同上
　　　　　　Ｃ○○　　住台中縣烏日鄉○○村○○路628號
兼上列二十八人
訴訟代理人　玄○○　　住台中縣烏日鄉○○村○○路628號
上列當事人間請求確認場員資格存在事件，上訴人對於中華民國
94年7月12日臺灣臺中地方法院94年度訴字第1039號第一審判決
提起上訴，原告於本院並為訴之變更，本院於94年11月22日言詞
辯論終結，判決如下：
    主  文
確認原告Ｆ○○對保證責任臺中縣湖南合作農場之場員資格存在
。
其餘變更之訴駁回。
原判決關於駁回上訴人下開第四項之訴部分，暨該部分訴訟費用
之裁判均廢棄。
確認被上訴人對保證責任台中縣湖南合作農場之場員資格不存在
。
變更之訴訴訟費用，由變更之訴被告負擔十五分之一，餘則由變
更之訴原告Ｆ○○外之其他變更之訴原告負擔；其餘第一、二審
訴訟費用（即不含變更前第一審之訴部分），由被上訴人負擔。
    事實及理由
甲、程序方面：
一、按「訴之變更或追加，非經他造同意，不得為之。但第二百
    五十五條第一項第二款至第六款情形，不在此限。」，「訴
    狀送達後，原告不得將原訴變更或追加他訴。但有下列各款
    情形之一者，不在此限。．．二、請求之基礎事實同一者。
    」，民事訴訟法第四百四十六條第一項、第二百五十五條第
    一項第二款定有明文。又「在第二審為訴之變更合法者，原
    訴可認為已因而視為撤回時，第一審就原訴所為判決，自當
    然失其效力。第二審法院應專就新訴為裁判，無須更就該判
    決之上訴為裁判」，業據最高法院七十一年度臺上字第三七
    四六號著為判例可資參照。
二、本件上訴人丙○○等人於原審訴之聲明：請求「確認原告對
    保證責任臺中縣湖南合作農場（下簡稱系爭農場）之剩餘財
    產分配請求權存在」部分，於本審上訴聲明變更為「確認上
    訴人等人之系爭農場場員資格存在」。查上訴人丙○○等人
    於原審請求確認對系爭農場解散後分配請求權存在，乃本於
    農場場員資格者始得分配利益，即主張以具有系爭農場場員
    資格者，才有權利分配，其等請求之基礎事實均以具備系爭
    農場場員資格為條件，堪認基礎事實同一，是上訴人丙○○
    等人依上開規定，為訴之變更，應予准許，自無須得被上訴
    人之同意。又此部分，上訴人丙○○等人在本院為變更之訴
    後，原審所為之判決當然失其效力，本院自僅須專就變更後
    之新訴為裁判，無庸就原判決之上訴為裁判，附此敘明。
乙、實體方面：
一、變更之訴原告（下簡稱原告）即上訴人主張：系爭農場係由
    訴外人劉水、林攀淋、魏寶、楊金字、楊德旺、朱金順、何
    長毛藤、楊萬曆、Ｆ○○、林阿源等人於民國（下同）四十
    七年出資成立，並經台中縣政府核發中縣合更字第九十一號
    變更登記證。系爭農場於五十年七月改選理監事，選出理事
    主席為劉水，場長為朱金順，理事為魏寶、林阿源、洪火財
    、何長毛藤、林攀淋，監事主席為楊萬曆、監事為何連、李
    朝陽等人。何連於七十一年三月二十八日死亡，上訴人乙○
    ○、丁○○及上訴人丙○○之父何金來三人均為何連之子，
    惟何金來在六十九年二月二日過世，則何連就系爭農場之場
    員資格應由上訴人乙○○、丁○○繼承及由上訴人丙○○代
    位繼承，且上訴人乙○○另自楊萬曆及李朝陽處受讓該二人
    身為系爭農場場員所生之一切權利義務；另魏寶亦已逝世，
    上訴人Ｍ○○、上訴人Ｎ○○○之夫魏金地、上訴人Ｌ○○
    ○之夫魏耀坤均為魏寶之子，則魏寶就系爭農場之場員資格
    應由上訴人Ｍ○○、魏金地與魏耀坤共同繼承，然因魏金地
    與魏耀坤已過世，則其等繼承自魏寶之系爭農場場員資格即
    分由上訴人Ｎ○○○、Ｌ○○○所繼受；楊金字已過世，其
    就系爭農場之場員資格應由其子即上訴人宇○○、宙○○及
    地○○共同繼承；何長毛藤已死亡，其就系爭農場之場員資
    格應由其子即上訴人何炳煌、何志欽、甲○○共同繼承；洪
    火財已過世，其就系爭農場之場員資格應由其配偶即上訴人
    癸○○及其子壬○○共同繼承。再者，前述繼承及債權受讓
    之法律關係，均為系爭農場之場員，然系爭農場之原始資料
    、帳冊、圖記印章等公物，於該農場之理監事在五十年改選
    後，全交由當選連任之理事主席劉水保管，劉水在八十九年
    四月逝世後，被上訴人玄○○即僭稱其為場員，並製作不實
    之系爭農場臨時場員大會記錄，聲請原法院裁定選任其為系
    爭農場之清算人，該被上訴人於就任清算人後，將系爭農場
    所有之不動產出售所得，連同該農場所有之其他部分土地於
    八十五年間被政府徵收後可領取之補償金，合計金額達新台
    幣一百十八萬零八十三元，伊等既因繼受原場員權利而取得
    系爭農場之場員資格，就上開款項自有受分配之權利，被上
    訴人玄○○竟依系爭農場場員資格名冊所載，將前述款項分
    配予被上訴人二十九人。被上訴人中天○○○、戊○○、未
    ○○、Ｂ○○○、辰○○、黃○○（原名劉月盆）、寅○○
    、玄○○、陳志文、Ａ○○○、Ｋ○○、Ｄ○○、酉○○、
    Ｊ○○、辛○○、丑○○○、庚○○、戌○○、Ｉ○○、子
    ○○、己○○、卯○○、Ｃ○○等二十三人，係在系爭農場
    經台中縣政府於六十一年七月十八日以九十秋字第九、十期
    公報公告命令解散後，始成為該農場場員，此已違反內政部
    九十四年一月二十五日內授中社字第０九四０七二０三０七
    號函解釋：合作社（場）於解散後，不得招收新人入社之意
    旨，是被上訴人劉霜香等二十三人之場員資格並不存在。另
    被上訴人亥○○○、巳○○、Ｅ○○、Ｈ○○○、Ｇ○○、
    午○○等六人，既未經台中縣政府就系爭農場核發之中縣合
    更字第九十一號變更登記證中登載為系爭農場場員，亦無該
    農場場員資格，則被上訴人等受分配系爭農場之剩餘財產，
    已侵害伊等之場員權利，伊等自有提起確認之訴之利益等情
    ，求命確認上訴人對系爭農場之場員資格存在及確認被上訴
    人對系爭農場之場員資格不存在之判決（原審共同被告劉何
    玉，因死亡，此部分已經上訴人在原審撤回起訴；上訴人丙
    ○○等人於本審就請求確認伊等對系爭農場之剩餘財產分配
    請求權存在部分，為訴之變更，聲明為確認伊等之系爭農場
    場員資格存在）。
二、變更之訴被告（下簡稱被告）即被上訴人等則以：上訴人丙
    ○○等人並未提出證據證明渠等具有系爭農場之場員資格，
    自無提起本件確認訴訟之法律上利益。被上訴人玄○○另以
    ：伊經原法院裁定選任為系爭農場之清算人後，業已依合作
    社法規定，將該農場積欠之債務清償債權人，再將剩餘財產
    分配給該農場之場員即被上訴人等人，並向原法院呈報清算
    完結，已經原法院發函准予備查，上訴人等既非系爭農場之
    場員，伊未將該農場之剩餘財產分配給上訴人等人，並無違
    法之處等語，資為抗辯。
三、本件原告即上訴人主張，系爭農場係由訴外人劉水、林攀淋
    、魏寶、楊金字、楊德旺、朱金順、何長毛藤、楊萬曆、Ｆ
    ○○、林阿源等人於四十七年出資成立，並經台中縣政府核
    發中縣合更字第九十一號變更登記證。系爭農場於五十年七
    月改選理監事，選出理事主席為劉水，場長為朱金順，理事
    為魏寶、林阿源、洪火財、何長毛藤、林攀淋，監事主席為
    楊萬曆、監事為何連、李朝陽等人之事實，為被上訴人所不
    爭執，並有被上訴人提出「合作農場變更登記證中縣合更字
    第九十一號」原本一份為證（正本發還，影本見原審卷第三
    十頁、本院卷第一宗第六頁），兩造均不爭執該文書為真正
    （見本院卷第一宗第二一二頁準備程序筆錄），及上訴人提
    出台中縣政府八十九年六月十二日八十九府社行字第一四九
    九五八號函影本一份在卷可稽（見原審卷第二十九頁），是
    此部分，堪信原告即上訴人之主張為真實。
四、系爭農場係依合作社法成立之法人，迭為兩造所不爭執（見
    本院卷第二宗第六頁），故有關系爭農場之成立、社員（即
    場員）之入社、出社、社員會議、解散及清算等自應依該法
    律之規定，合先敘明。
五、就原告即上訴人得否提起本件確認之訴之爭執部分：
(一)、按受確認判決之法律上利益，係指法律關係之存在與否不明
    確，被上訴人主觀上認其在法律上之地位有不安之狀態存在
    ，且此種不安之狀態，能以確認判決將之除去者而言（最高
    法院五十二年台上字一二三七號判例參照）。故私法上之法
    律關係存否不明，以致被上訴人在私法上地位有受侵害之危
    險，且該危險得以確認判決除去者，被上訴人即有確認判決
    之法律上利益，而得提起確認之訴。至所謂法律關係之存否
    不明確，只需該法律關係在當事人間主觀的不明確，即為已
    足，不以客觀不明確為必要；亦即在當事人間，就某法律關
    係之存否曾有不同之主張者，即得認為有保護之必要。本件
    上訴人基於系爭農場解散後財產分配之法律關係，主張伊等
    除上訴人Ｆ○○為原始場員外，其餘因繼受取得，均為系爭
    農場之合法場員，享有分配合作社剩餘財產之權利，被上訴
    人並非合法之場員，不得清算及分配合作社之財產等語；但
    為被上訴人等人所否認。是本件兩造對系爭農場場員資格之
    當事人法律上地位既有爭執，且此項爭執，關係兩造分配合
    作社財產之權益，且若過去事實所生之法律關係兩造有所爭
    議，並存續迄今，而不失為現在之法律關係，為明兩造間之
    權利義務關係，法院非不得依一方之請求就該事實所生存續
    迄今之法律關係為確認之判斷，是上訴人提起
    本件確認之訴，為無不當，應予准許。
(二)、被上訴人另辯稱，本件系爭農場已清算完畢，上訴人即不得
    提本件確認之訴再為爭執等語；但為上訴人所否認，並以上
    揭情詞置辯。按「聲請之裁定，及抗告法院之裁定，僅依非
    訟事件程序，以審查．．並無確定實體上法律關係存否之效
    力。」，最高法院五十七年度台抗字第七十六號著有判例，
    即此等裁定既無確認實體上法律關係之效力。查，本件系爭
    農場雖經被上訴人玄○○聲請選任伊為系爭農場之清算人，
    並聲請清算及向原法院呈報清算終結，嗣經原法院裁定准許
    及准予備查等情，固經本院調取原法院八十九年度司字第一
    二八號、九十二年度司字第一九一號等卷查明屬實，但上訴
    人否認已清算完結，並以被上訴人等人均不具系爭農場之場
    員資格，被上訴人玄○○並非利害關係人，其等所為之清算
    程序為不合法等語。經查：
１、依「合作社之解散，其清算人除合作社章程別有規定或由社
    員大會另行選任外，以理事充任之。」「不能依前項之規定
    ，選定清算人時，法院得因利害關係人之聲請選派清算人。
    」「清算人應於就任十五日內，將姓名、住所或居所及就任
　　日期，陳報該管主管機關備查；其由法院選任者，並應陳報
  　法院備查。」，合作社法第六十條第一、二、三項定有明文
    。被上訴人均非系爭農場之合法場員（詳下論述），再依上
    訴人所提被上訴人玄○○製作之系爭農場場員名冊（見原審
    卷第十八至二十頁），被上訴人均係系爭農場於四十七年成
    立後始加入，並非因繼受而來，復依上訴人所提台中縣政府
    八十九年五月八日八九府社字第一二三四六０號函（見原審
    卷第二十一頁）說明二所示，「該場逾三十餘年未依合作社
    法第十四條、第四十五條規定辦理變更登記及召開各法定會
    議，亦未依合作社法選舉辦法辦法清查，應予解散。」，又
    原理事主席即被上訴人祖父劉水於八十九年四月三日死亡，
    其餘理事、監事除上訴人Ｆ○○（監事）外，均已死亡，為
    兩造所不爭執（被上訴人對上訴人Ｆ○○是否為系爭農場之
    場員資格爭執部分，詳下論述），則本件系爭農場已無理事
    得充任清算人，而劉水死後，其遺留之社股固依繼承法則除
    配偶外，應由其直系血親卑親屬最近者繼承之（民法第一千
    一百三十八條第一款、第一千一百三十九條），然劉水死後
    尚有子Ｅ○○等六人為其最近直系血親卑親屬得繼承其利益
    ，有上開名冊及本院依職權調取臺灣臺中地方法院檢察署九
    十三年度偵字第一四０七號偽造文書偵查卷附Ｅ○○戶籍謄
    本一份附該卷可稽（見偵查卷第一四三頁），被上訴人自承
    劉水死亡後，其子女、配偶均未拋棄繼承等語在卷（見本院
    卷第二宗第一三八、一五六頁），顯見被上訴人玄○○僅係
    劉水之孫子，其父Ｅ○○仍健在，其並非劉水之第一順位繼
    承人。被上訴人玄○○既非系爭農場之場員，又非劉水之繼
    承人，益徵被上訴人玄○○並非本件系爭農場之利害關係人
    ，是被上訴人玄○○以其為系爭農場之場員名義向原法院聲
    請選任其為清算人，與上開法律規定，自有未合，是上訴人
    主張本件被上訴人玄○○非利害關係人，被上訴人之清算為
    不合法等語，應可採信，被上訴人之上開抗辯，並不可採。
    準此，本件縱經被上訴人玄○○向法院聲請選任，並為清算
    人及呈報清算終結，惟揆諸上揭判例意旨，兩造對系爭農場
    解散後，兩造中何人得具系爭農場之場員資格，對系爭農場
    解散後之財產有分配權攸關其等權益均有重大爭執，此種法
    律上地位有不安情形尚存在，上訴人自有受確認判決之利益
    ，且裁定並無確認實體上法律關係之效力，已如上述。故本
    院對系爭農場場員資格之法律上地位之認定，自不受上開原
    法院確定裁定之拘束，仍得為實體之認定及判決，是上訴人
    主張伊等有提起
    本件確認之訴之利益及必要等語，應為可信。
２、被上訴人又謂，伊係依台中縣政府八十九年五月八日八九府
    社字第一二三四六０號函解散辦理清算，至於上訴人所稱之
    系爭農場於六十一年間已經解散為不實在，因該解散之農場
    成立登記證字為「合農字第二四號」，系爭農場成立登記字
    號為「中縣合字第二十一號」，故上訴人所指述之農場與本
    件農場並非同一等語，並提出甲種營業登記證影本一份為證
    （見本院卷第一宗第一０六頁）。惟查，系爭農場經台中縣
    政府向內政部函查，內政部覆稱系爭農場業經台中縣政府「
    於民國六十一年七月十八日公告解散在案」，並檢附台中縣
    政府公報等事實，業據上訴人提出內政部函及上開公報影本
    各一份為證（見原審卷第十二、十三頁），且「湖南合作農
    場」與「保證責任台中縣湖南合作農場」之權利主體相同，
    亦為兩造所不爭執（見本院卷第二宗第七頁），復參以人民
    團體法第七條規定「人民團體在同一組織區域內，除法律另
    有限制外，得組織二個以上同級同類之團體，但其名稱不得
　　相同。」，顯見上訴人所稱之「湖南合作農場」即為系爭農
  　場，並於六十一年七月十八日解散無訛。至於被上訴人所提
    之甲種營業登記證影本一份，乃台中縣稅捐稽徵處之商業登
    記文件，與本件係法人登記文件殊異（合作社法第二條），
    尚難遽為被上訴人上開抗辯之證明。被上訴人又辯稱，玄○
    ○聲請系爭農場清算係依據台中縣政府八十九年五月八日八
    九府社字第一二三四六０號函示辦理解散等語，惟查上開台
    中縣政府函示，乃係為函覆Ｇ○○等十一人擬自行召開系爭
    農場臨時場員大會之說明，並非台中縣政府以其主管機關之
    地位命令系爭農場解散，此觀諸上開函文主旨載『台端等十
　　一人擬自行召集「保證責任台中縣湖南合作農場」臨時場員
　  大會乙案，復如說明二，請查照。』等語自明（見原審卷第
    二十一頁），僅於說明三中附帶述明系爭農場逾三十年未依
    合作社法第十四條、第四十五條規定辦理變更登記及召開各
    法定會議，亦未依合作社法選舉辦法辦理清算，應予解散而
    已，為此，益足證明，被上訴人辦理本件系爭農場之清算，
    尚乏依據，是其上開抗辯，實無可取。
六、本件兩造爭執者，厥為原告即上訴人及被告即被上訴人是否
    為系爭農場之合法場員資格，茲分述如下：
(一)、就原告請求確認伊等就系爭農場場員資格存在部分：
１、原告Ｆ○○部分：
（１）原告主張Ｆ○○為系爭農場之原始場員，經核被告所提上
      開「中縣合更字第九十一號合作農場變更登記證」原本確
      有「監事Ｆ○○」之記載。Ｆ○○於本院並陳稱：「（問
      ：提示本院卷第六頁，有關合作農場變更登記證這份文件
      上訴人Ｆ○○是否有看過？）有看過，這份文書是真正的
      ，並不爭執。」、「（問：上訴人Ｆ○○是否可以說明當
      初成立湖南合作農場的緣由？上訴人Ｆ○○如何加入？是
      否是創始會員？）當時都是公有地，因為要放領給老百姓
      ，所以成立一個合作農場的組織；我住在烏日西壩村、劉
      水住在烏日鄉東園村。」等語（見本院卷第二宗第四、五
      頁），再參以原告Ｆ○○為民國○○年○月○日生，原住
      台中縣烏日鄉，有原告所提戶籍謄本影本一份為證（見原
      審卷第六十八頁），而原系爭農場之理事主席劉水等多數
      人亦住於台中縣烏日鄉或其附近，亦為被告所不爭執，為
      此，本於地緣關係而組織團體乃符合常情，是其上開陳述
      ，應可信為真實。
（２）被告雖辯稱於本院到庭原告Ｆ○○並非系爭農場之場員，
      認為另有其人等語；但原告則否認被告之抗辯，並主張被
      告之上揭抗辯，已經本院在原告Ｆ○○聲請變更清算人事
      件時查證被告所述為不實在等語。本院依職權調取本院九
      十二年度抗字第一二六四號等歷審變更清算人事件，查，
      依據被告玄○○據所留存場員Ｆ○○資料為「民國二十三
      年五月二十日出生、身分證統一編號：Ｚ0000000
      00，但經本院前審上開事件，依被告玄○○留存之該年
      籍資料查詢確有與抗告人同名之人，惟該同名之人到庭否
　　　認為湖南合作農場之場員，而係同名之人等語（見本院九
　　　十二年度抗字第一二六四號卷第一七六、一七七頁），且
  　　該「Ｆ○○」住台中市○○區○○里○○街八十四巷二十
　　　弄七之三號，與系爭農場場員具有地緣之關係不合，顯然
　　　被告所提該農場留存場員「Ｆ○○」資料自屬有誤。被告
　　　再以，原告Ｆ○○曾為老師，並非農民，資格不符，不得
　　　為系爭農場場員等語為辯，惟系爭農場為民國四十七年成
　　　立，原告Ｆ○○於民國五十四年始當老師，為被告所不爭
　　　執，足見當時系爭農場成立時，原告Ｆ○○並非老師。況
　　　依合作社法第十一條積極資格與第十三條消極資格之規定
　　　中，並無限制老師不得為社員即場員資格，此外，被告亦
  　　未舉證證明依當時法令對系爭農場之場員資格有何限制之
　    證明，故其上開所辯，應不足採。被告又以，若原告Ｆ○
      ○為系爭農場場場員，並為幹部，何以會對伊所提「中縣
      合更字第九十一號合作農場變更登記證」之場員有部分人
      不認識等語，惟原告Ｆ○○為民國○○年○月○日生，現
      已八十四歲之年邁之人，其記憶自較糢糊，乃人之常情。
      況原告一再表明「Ｆ○○所稱有二個人不認識，並不是說
      不認識，而是時間太久記不起來而已」等語（見本院卷第
      二宗第六頁），足見原告Ｆ○○之上開陳述，尚不足資為
      不利於己之證據，是被告此部分之抗辯，仍不可採。
（３）又系爭農場雖現僅存原告Ｆ○○一人為場員，其餘場員均
      已死亡，及系爭農場亦已經台中縣政府命令解散在案，惟
      因被告玄○○聲請系爭農場之清算為不合法（詳下述），
      其依上開清算程序將系爭農場之財產分配予被告，自有違
      法不當，其合法場員之人，自得有權利予以追償。故本件
      合作農場既未依合作社法規定辦理清算，其清算即未合法
      終結，合作農場法人人格尚未消滅，原告Ｆ○○自得以具
      場員資格之利害關係人身份，依合作社法第六十條第二項
      規定，聲請法院選派清算人，辦理清算分配財產，其中縱
      系爭農場之財產已經被告玄○○非法清算分配完畢，但對
      玄○○及其他受分配之人亦得本於場員之資格請求返還，
      即仍有分配權利之請求權存在。故原告Ｆ○○主張本件對
      伊確認具系爭農場場員資格，有確認判決之利益等語，應
      為可採。
（４）基上所陳，足證原告Ｆ○○主張伊為系爭農場之場員乙節
      ，為可取；被告之否認，實不足採。
２、除原告Ｆ○○以外之其他原告部分：
（１）依合作社法第二十六條：「社員有左列情事之一者為出社
      ：‧‧‧二、死亡」、第二十條第二項規定：「社股受讓
      人或繼承人應承繼讓與人或被繼承人之權利義務，為非社
      員時應適用第十一條及第十四條之規定。」，即規定社股
      之繼承人為非社員時仍應適用合作社法第十一條及第十四
      條之規定，始能取得社員資格，蓋合作社之成立，除依平
      等原則，在互助組織之基礎上，以共同經營方法謀社員經
　　　濟之利益外，並有個人相互協助生活之改善（見第一條規
　　　定），實兼具有屬人之性質，故第二十六條規定「死亡為
　　  出社原因之一。
（２）原告中除原告Ｆ○○外，其餘場員皆已去世，即其他之原
      告丙○○等人均係因繼承關係繼受而來，為原告所自承在
      卷（見本院卷第一宗第一三０頁），並為被告所不爭執，
      復有原告提出繼承系統表及戶籍謄本等資料為證。查系爭
      農場為財團法人，社員死亡時，繼受人必須依照第十一條
      、第十四條規定之入社程序後，始得成為社員，已如前述
      。上開原告等人復未能舉證其等已依上開規定辦理合法取
      得系爭農場場員資格，是此，原告謂Ｆ○○以外之十四人
      因繼受而取得系爭農場場員資格云云，即與法不合，是原
      告此部分之主張，為不足取。
(二)、就上訴人請求確認被上訴人系爭農場場員資格不存在部分：
１、按「當事人主張有利於己事實者，就其事實有舉證之責任。
    」，民事訴訟法第二百七十七條前段定有明文。又「確認法
    律關係存在不存在之訴，如被告主張其法律關係存在時，應
    由被告負舉證責任。」，最高法院四十二年度台上字第一七
    ０號著有判例可資參照。為此，本件上訴人提起消極確認之
    訴，被上訴人對上訴人主張之積極事實，自應負舉證之責任
    。
２、上訴人主張被上訴人等二十九人不具系爭農場之場員資格等
    語；被上訴人則以其等均為系爭農場之場員，其等資格文件
    因由劉水保管，於劉水死後已找到等語。按新社員加入合作
    社之程序，除合作社法第十一條規定消極條件及第十三條規
　　定積極條件外，尚須依第十四條第一項規定「合作社成立後
　  ，凡願入社者，應有社員二人以上之介紹，或直接以書面請
    求，依左列規定決定之：一、加入有限責任或保證責任合作
    社，應經理事會之同意，並報告社員大會。二、加入無限責
    任合作社，應由社務會提經社員大會出席社員四分之三以上
    之通過。」、第二項規定「新加入之社員，合作社應於許其
　　加入後一個月內，向主管機關登記。」，完成入社程序並向
　  主管機關登記後，始取得社員資格。系爭農場係四十七年設
    立，被上訴人等二十九人均非原始之系爭農場之場員，有上
    訴人提出上開系爭農場之場員名冊影本一份為證（見原審卷
    第十九頁），被上訴人對該名冊之真正並不爭執，查該名冊
    係被上訴人玄○○聲請清算系爭農場所提之文件，即被上訴
    人亦自承該名冊上所載會員加入日期即入社時間，準此，其
    等社員均非原始創社社員，係嗣後始加入之新員，依上開規
    定，被上訴人均應依新加入社員之入社程序，始能取得社員
    即系爭農場場員資格，已可認定。被上訴人中被上訴人天○
    ○○、戊○○、未○○、Ｂ○○○、辰○○、黃○○（原名
    劉月盆）、寅○○、玄○○、陳志文、Ａ○○○、Ｋ○○、
    Ｄ○○、酉○○、Ｊ○○、辛○○、丑○○○、庚○○、戌
    ○○、Ｉ○○、子○○、己○○、卯○○、Ｃ○○等二十三
    人，係在系爭農場經台中縣政府於六十一年七月十八日以九
    十秋字第九、十期公報公告命令解散後，始成為該農場場員
    ，依內政部九十四年一月二十五日內授中社字第０九四０七
    二０三０七號函解釋：合作社（場）於解散後，不得招收新
    人入社之意旨，有上訴人提出上開內政部函影本一份為證，
    即於系爭農場解散後已不得再加入成為新社員（場員）。且
    被上訴人劉霜香等二十三人及被上訴人亥○○○、巳○○、
    Ｅ○○、戴陳淑援、Ｇ○○、午○○等六人，均未舉證證明
    有依上開新社員入社程序之規定入社，而僅泛稱其等資格文
    件因由劉水保管，於劉水死後已找到云云，實難認已盡舉證
    之責任。再依上訴人所提台中縣政府第一二三四六０號、第
    一六三七五二號、第0000000號等公函（見原審卷第
    二十六至二十八頁）所示，足資證明，該農場法人逾三十餘
    年並無新人入場，且該農場法人係因久無業務，經台中縣政
    府命令予以解散在案，足見被上訴人應無呈報會務及異動場
    員入出組織之變更等情。為此，被上訴人既未能提出其等為
    系爭農場場員資格之證明，應認被上訴人等人均非系爭農場
    之場員，從而，上訴人訴請確認被上訴人等二十九人對系爭
    農場之場員資格不存在等語，堪認為真實。
３、本件除上訴人Ｆ○○為系爭農場場員外，其餘場員皆已去世
    ，即其他之上訴人丙○○等人均係因繼受而來，已如前述。
    依合作社法第二十條第二項前段規定，「社股受讓人或繼承
    人應承繼讓與人或被繼承人之權利義務。」、第六十條第二
    項規定，「不能依前項之規定選任清算人時，法院得因利害
    關係人之聲請選派清算人。」，即其餘之上訴人丙○○等人
    雖非系爭農場之場員，但均因繼受自系爭農場場員之被繼承
    人而取得系爭農場之社股權利，自與Ｆ○○同屬利害關係人
    之一，於系爭農場解散後，得受分配利益，均享有分配權利
    ，故被上訴人是否為系爭農場之場員，對系爭農場解散後之
    財產有無分配權攸關上訴人等之權益至鉅，從而，上訴人自
    有受確認判決之利益。故上訴人主張提起本件確認被上訴人
    為系爭農場場員資格不存在，對伊有確認判決之利益等語，
    應為可採。
七、綜上所述，(一)原告請求確認對系爭農場之場員資格存在部分
    ，原告Ｆ○○之請求，為有理由，應予准許。其餘原告之請
    求，為無理由，應予駁回。(二)上訴人請求確認被上訴人玄○
    ○等二十九人對系爭農場之場員資格不存在部分，為有理由
    ，應予准許。原審就此部分，為上訴人敗訴之判決，尚有未
    洽。上訴意旨，指摘原判決此部分不當，求予廢棄改判，為
    有理由，爰由本院予以廢棄改判如主文第三項所示。
八、本案事證已臻明確，兩造其餘主張、陳述及所提之證據，經
    審酌後認與判決結果不生影響，爰不一一論述，附此敘明。
九、據上論結，本件變更之訴為一部有理由，一部無理由，上訴
    人之上訴為有理由, 依民事訴訟法第四百五十條、第七十九
    條、第八十五條第一項前段，判決如主文。
中　　華　　民　　國　　94　　年　　12　　月　　30　　日
                    民事第七庭審判長法　官  袁再興
                                    法　官  陳賢慧
                                    法　官  盧江陽
以上正本係照原本作成。
除Ｆ○○外，其餘兩造均得上訴。
如對本判決上訴，須於收受判決送達後20日內向本院提出上訴書
狀，其未表明上訴理由者，應於提出上訴後20日內向本院提出上
訴理由書（須按他造人數附具繕本）。
上訴時應提出委任律師為訴訟代理人之委任狀。具有民事訴訟法
第466條之1第1項但書或第2項之情形為訴訟代理人者，另應附具
律師及格證書及釋明委任人與受任人有該條項所定關係之釋明文
書影本。
                                    書記官  康孝慈
中　　華　　民　　國　　95　　年　　1 　　月　　2 　　日
                                        　　　　　　　Ｂ
